# Osnove linearnih modela

## Regresija

Cilj regresije je da nadje funkcionalnu vezu izmedju obeležja $Y$, koje nazivamo zavisnom promenljivom i obeležja $X$, koje nazivamo nezavisnom promenljivom ili prediktorom.

Ova veza je oblika $$Y = f(X) + \varepsilon,$$ gde je $\varepsilon$ slučajna greška modela, koja je nezavisna od $X$.

Prava funkcija $f(x)$ je nepoznata, pa je treba oceniti na osnovu uzorka $(x_i, y_i),\ i=1,\dots,n$. Za uzorak pretpostavljamo da važi $$y_i = f(x_i) + \varepsilon_i,$$ gde za $\varepsilon_i$ pretpostavljamo da su nezavisni i $\varepsilon_i\sim\mathcal{N}(0,1)$, a potrebna nam je ocena $\hat{f}(x)$.

Prostor svih mogućih funkcija $f(x)$ je prevelik i nije ga moguće istražiti u potpunosti, pa stoga uvek pretpostavljamo odredjen (obično parametarski) oblik funkcije $f(x)$, čime smanjujemo prostor funkcija nad kojim tražimo $f(x)$.

## Linearna regresija

U linearnoj regresiji, pretpostavljamo da je funkcija koju tražimo oblika $f(x)=\beta_0+\beta_1x,$ odnosno imamo model $$y_i=\beta_0+\beta_1x_i+\varepsilon_i.$$ Sada nam se zadatak nalaženja funkcije $f(x)$ sveo na odredjivanje parametara $\beta_0$ i $beta_1$ koji najbolje opisuju podatke.

To se može raditi na mnogo načina, što pokazuje sledeći primer, koji koristi različite metode za ocenu.

### Šta znači najbolje?

Koristićemo podatke `cars` (ugradjene u R) koji prikazuju brzinu vozila i dužina puta potrebnog da se zaustavi. Podaci su za automobile iz 20-ih godina 20. veka. Za ocenu najbolje prave, koristićemo funkcije `lm` (ugradjena u R) i funkciju `rq` iz paketa `quantreg`.

```{r}
# install.packages("quantreg")
library(ggplot2)
library(quantreg)

ggplot(cars, aes(x=speed, y=dist)) +
geom_point() +
geom_smooth(method="lm", se = FALSE, color="blue") +
geom_smooth(method="rq", se = FALSE, color="red")
```

Koja od ove dve prave bolje modeluje podatke?

Ovo pitanje je pogrešno. Treba definisati koji je kriterijum da je nešto bolje od nečeg drugog.

Obe ove prave su dobijene tako da budu optimalne u nekom smislu. Plava je dobijena da bude optimalna u srednjekvadratnom smislu, dok je crvena dobijena kao optimalna u srednjeapsolutnom smislu. Oba metoda su dobra, koji ćemo da koristimo zavisi od prirode podataka koje imamo i cilja istraživanja.

U nastavku ćemo rekreirati ove prave samostalno.

### Nalaženje optimalne prave

Najčešći pristup traženju optimalnih vrednosti parametara $\beta_0$ i $\beta_1$ je metod najmanjih kvadrata, čiji je cilj minimizovanje srednjekvadratne greške $$\frac1n \sum_{i=1}^n(y_i-\beta_0-\beta_1x_i)^2,$$ tj. minimizujemo srednjekvadratno odstupanje stvarnih vrednosti $y_i$ i ocenjenih vrednosti $\hat{y}_i=\hat{\beta}_0+\hat\beta_1x_i$.

Dakle, ocenjeni parametri su $$(\hat{\beta}_0,\hat\beta_1) = \underset{\beta_0,\beta_1}{\mathrm{argmin}}\frac1n \sum_{i=1}^n(y_i-\beta_0-\beta_1x_i)^2.$$

Ove parametre nalazi funkcija `lm`.

U slučaju funkcije `rq`, parametri su $(\hat{\beta}_0,\hat\beta_1) = \underset{\beta_0,\beta_1}{\mathrm{argmin}}\frac1n \sum_{i=1}^n|y_i-\beta_0-\beta_1x_i|.$

Primenimo sada stečeno znanje optimizacije da nadjemo tražene ocene

```{r}
mse <- function(beta) {
  with(cars, {
    mean((dist - beta[1] - beta[2]*speed)^2)
  })
}

beta_hat <- nlm(mse, c(0,0))$estimate


ggplot(cars, aes(x=speed, y=dist)) +
geom_point() +
geom_smooth(method="lm", se = FALSE, color="blue") +
geom_abline(intercept = beta_hat[1], slope = beta_hat[2])
```

Vidimo da smo pogodili pravu. Uradite isto i za apsolutnu grešku i funkciju `rq`.
 
## Linearni modeli u R-u

Glavna funkcija za pravljenje i analiziranje linearnih modela u R-u je funkcija `lm`. Ona prima kao prvi argument formulu u obliku `y ~ x1 + x2 + x3`, gde je sa leve strane `~`, ovde `y`, zavisna promenljiva, a sa desne prediktori, gde znak `+` označava da se prediktor treba uključiti.

Specijalna oznaka za prediktore je `.` (npr. `y ~ .`) koja označava da se za prediktore uzmu sve kolone iz tabele, izuzimajući zavisnu promenljivu. Dakle, u suštini `.` znači "sve ostale promenljive iz podataka".

Drugi argument funkciji `lm` je data.frame koji sadrži podatke.

Model koji smo posmatrali za skup podataka `cars` se dobija kao:

```{r}
model <- lm(dist ~ speed, cars)
model
```

Kada pozovemo `geom_smooth(method = "lm")`, ggplot u poozadini napravi model `lm(y~x, data)` i njega nacrta.

Najčešće korišćena funkcija uz `lm` (koja pravi model), je funkcija `summary` koja prikazuje osnovne rezultate modelovanja

```{r}
summary(model)
```

Najviše pažnje ćemo posvetiti tabeli sa naslovom "Coefficients". Ona sadrži 4 kolone, gde se svaki red odnosi na odgovarajući prediktor (u ovom slučaju imamo slobodan član -- $\beta_0$ i koeficijent uz prediktor `speed` -- $\beta_1$). Kolone su sledeće:

1. `Estimate`: Ocenjena vrednost koeficijenta uz prediktor
2. `Std. Error`: Standardna greška ocene koeficijenta ($se(\hat\beta_j)$)
3. `t value`: Vrednost t statistike, koja se koristi za testiranje značajnosti koeficijenata
4. `Pr(>|t|)`: p vrednost t testa značajnosti odgovarajućeg koeficijenta
5. zvezdice pored p vrednosti označavaju sa kojim nivoom značajnosti bi dobili statistički značajan rezultat (3 zvezdice predstavljaju p vrednost koja je manja od 1 promila).

### Testiranje značajnosti koeficijenata {-}

U tabeli koeficijenata dobijamo neke rezultate testiranja značajnosti koeficijenata. Pri tom testiranju testiramo da li je koeficijent $\beta_j$ statistički značajan, odnosno, da li se može izbaciji iz modela, a da to ne utiče na kvalitet. Formalno, testiramo $$H_0: \beta_j=0\quad H_1:\beta_j\neq0,$$ dok je test statistika koja se koristi $$t = \frac{\hat\beta_j}{se(\hat\beta_j)} \sim t_{n-p-1},$$ gde je $p$ broj prediktora (u slučaju proste regresije, sa 1 prediktorom, $p=1$).





